ACORDAO-COMPLETO-2377198

ACÓRDÃO 2941/2019 ATA 47/2019 - PLENÁRIO

VISTOS, relatados e discutidos estes autos de revisão de ofício do Acórdão 429/2015-TCU-Primeira Câmara, que julgou regular o ato de aposentadoria de José Roberto da Silva (CPF XXX.009.281-XX) , em virtude de ofício encaminhado pela Fundação Nacional de Saúde, solicitando autorização para alteração de fundamento legal;
ACORDAM os Ministros do Tribunal de Contas da União, reunidos em sessão do Plenário, diante das razões expostas pelo relator e com fundamento no art. 71, incisos III e IX da Constituição Federal, e nos arts. 1º, inciso V, e 39, inciso II, da Lei 8.443/1992, em:
9.1. considerar incabível a revisão de ofício do Acórdão 429/2015-TCU-Primeira Câmara, a que alude o art. 260, § 2º, do Regimento Interno do TCU;
9.2. orientar a Superintendência Estadual da Funasa no Estado de Mato Grosso do Sul de que a modificação do fundamento legal da aposentadoria do inativo José Roberto da Silva para o artigo 3.º da Emenda Constitucional 47/2005 poderá ser realizada por intermédio de ato de alteração, sujeito à concordância do inativo, a ser publicado em Diário Oficial da União e encaminhado à apreciação desta Corte de Contas, pelo sistema e-Pessoal.

Revisão de ofício de acórdão que considerou ato de aposentadoria legal para fins de registro.

Superintendência Estadual da Funasa no Estado do Mato Grosso do Sul.

3. Interessados/Responsáveis:
3.1. Interessado: Jose Roberto da Silva (XXX.009.281-XX).

13.1. Ministros presentes: José Mucio Monteiro (Presidente), Walton Alencar Rodrigues, Benjamin Zymler, Augusto Nardes, Aroldo Cedraz (Relator), Raimundo Carreiro e Ana Arraes.
13.2. Ministros-Substitutos convocados: Augusto Sherman Cavalcanti e Marcos Bemquerer Costa.
13.3. Ministros-Substitutos presentes: André Luís de Carvalho e Weder de Oliveira.

AROLDO CEDRAZ

Trata-se revisão de ofício do Acórdão 429/2015-TCU-Primeira Câmara, que julgou regular o ato de aposentadoria de José Roberto da Silva (CPF XXX.009.281-XX) , proposta pela Secretaria de Fiscalização de Pessoal (Sefip) , em virtude de ofício encaminhado pela Fundação Nacional de Saúde, solicitando autorização para alteração de fundamento legal.
2.	Adoto como parte deste Relatório a instrução de peça 11 da Sefip, a qual contou com a anuência do corpo diretivo da unidade técnica (peça 12) e que transcrevo com as supressões que entendo cabíveis:
"HISTÓRICO
2.	O ato de concessão de aposentadoria do servidor José Roberto da Silva (CPF XXX.009.281-XX) foi julgado legal no âmbito do Acórdão 429/2015-TCU-Primeira Câmara, exarado em 10/2/2015 (peça 5) .
3.	Em julho do corrente ano, a Fundação Nacional de Saúde encaminhou o Ofício 138/2018/SAGEP-MS/DIADM-MS-FUNASA (peça 9) informando que houve equívoco na concessão. Inicialmente, a aposentadoria foi fundamentada no art. 6º, inciso I, da Emenda Constitucional 41/2003. Constatada a irregularidade, o órgão solicita autorização para alterar o fundamento legal da aposentadoria do servidor para o disposto no art. 3º, incisos I, II e III, da EC 47/2005.
EXAME TÉCNICO
4.	A irregularidade apontada deve-se ao fato de que, na data de sua aposentadoria (3/10/2007) , contava apenas com 59 anos de idade. Assim, não atendia ao requisito de idade mínima exigida pelo fundamento do art. 6º, inciso I, da Emenda Constitucional 41/2003, conforme texto abaixo:
Art. 6º Ressalvado o direito de opção à aposentadoria pelas normas estabelecidas pelo art. 40 da Constituição Federal ou pelas regras estabelecidas pelo art. 2º desta Emenda, o servidor da União, dos Estados, do Distrito Federal e dos Municípios, incluídas suas autarquias e fundações, que tenha ingressado no serviço público até a data de publicação desta Emenda poderá aposentar-se com proventos integrais, que corresponderão à totalidade da remuneração do servidor no cargo efetivo em que se der a aposentadoria, na forma da lei, quando, observadas as reduções de idade e tempo de contribuição contidas no § 5º do art. 40 da Constituição Federal, vier a preencher, cumulativamente, as seguintes condições:
I - sessenta anos de idade, se homem, e cinqüenta e cinco anos de idade, se mulher;
II - trinta e cinco anos de contribuição, se homem, e trinta anos de contribuição, se mulher;
III - vinte anos de efetivo exercício no serviço público; e
IV - dez anos de carreira e cinco anos de efetivo exercício no cargo em que se der a aposentadoria.
5.	O ex-servidor nasceu em 1/9/1948, conforme ato Sisac. Na data da aposentadoria, 3/10/2007, o Sr. José Roberto da Silva contava com 59 anos, 1 mês e 16 dias. Como se vê, o fundamento legal utilizado para a aposentadoria está incorreto.
6.	Ainda não transcorreram cinco anos da prolação do supracitado Acórdão 429/2015-TCU-Primeira Câmara, exarado em 10/2/2015, requisito temporal previsto no art. 260, § 2º, do Regimento Interno do TCU, para eventual revisão de ofício do referido acórdão. Além disso, como demonstrado, exame preliminar permite constatar terem sido apresentados indícios da irregularidade. Portanto, encontram-se presentes os requisitos para o novo exame da concessão com vista à propositura de revisão de ofício. 
7.	Desse modo, o processo deve ser encaminhado à Secretaria da Sessões (Seses) para sorteio de novo relator. Tal procedimento segue a orientação aprovada pelo Plenário em 16/8/2006, em face de questão de ordem suscitada pelo então Presidente, Ministro Adylson Motta, a seguir transcrita: 
Questão de Ordem para definir procedimento para revisão, de ofício, de deliberações do Tribunal que violem a ordem jurídica, desde que dentro do prazo de cinco anos ou, em caso de comprovada má fé, a qualquer tempo, decidida como segue: 'Verificada a necessidade de revisão de ofício de que trata o art. 260, § 2º, do Regimento Interno-TCU, ante a constatação de existência de violação à ordem jurídica ou, ainda, de ocorrência de má-fé, identificadas em ato apreciado pelo Tribunal, a Secretaria de Fiscalização de Pessoal (Sefip) deverá enviar o respectivo processo à Secretaria-Geral das Sessões (SGS) , para inclusão em sorteio de Relator, entre os Ministros integrantes do Plenário, excluindo-se aquele que tiver proferido o voto condutor da deliberação a ser revista.' 
CONCLUSÃO 
8.	O Acórdão 429/2015-TCU-Primeira Câmara, exarado em 10/2/2015, foi prolatado há menos de cinco anos. Além disso, foram apresentados novos elementos que indicam violação à ordem legal. Encontram-se, portanto, presentes os requisitos previstos no art. 260, § 2º, do Regimento Interno do TCU para que se proceda à revisão de ofício do ato de aposentadoria a José Roberto da Silva.
9.	Considerando a orientação emitida pelo Plenário na sessão de 16/8/2006, o procedimento requer o sorteio de novo relator, ao qual caberá autorizar ou não o novo exame. 
PROPOSTA DE ENCAMINHAMENTO 
10.	Diante do exposto, propõe-se: 
a) o encaminhamento do processo à Secretaria das Sessões para sorteio de novo relator; 
b) a autorização, pelo relator sorteado, da revisão de ofício do Acórdão 429/2015-TCU-Primeira Câmara, exarado em 10/2/2015, relativamente ao ato de aposentadoria de José Roberto da Silva (CPF XXX.009.281-XX) , com a oitiva do interessado e do Ministério Público junto ao TCU, nos termos do art. 260, §2º, do Regimento Interno do TCU, em virtude da ocorrência de violação à ordem legal."
3.	Seguiu-se à manifestação da Sefip o sorteio pela Secretaria das Sessões, momento em que fui designado relator (peça 13) .
4.	Por meio do Despacho de peça 14, solicitei a audiência do Ministério Público que atua junto ao TCU (MPTCU) .
5.	O Parquet divergiu do encaminhamento proposto pela Sefip, manifestando-se nos seguintes termos (peça 15) :
"O ato inicial de aposentadoria do ex-servidor José Roberto da Silva, com fundamento no artigo 6.º da Emenda Constitucional n.º 41/2003, foi considerado legal, por intermédio do Acórdão n.º 429/2015 - 1.ª Câmara (peças n.ºs 2 e 5) .
2.	Por meio do Oficio n° 138/2018/SAGEP-MS/DIADM-MS/SUEST-MS-FUNASA, a Superintendência Estadual da Funasa no Estado de Mato Grosso do Sul solicita a revisão de ofício do ato de peça n.º 2, para ser modificado o fundamento legal da aposentadoria em análise, para constar o artigo 3.º da Emenda Constitucional n.º 47/2005. O órgão esclarece que o inativo José Roberto da Silva foi inativado com base no artigo 6.º da Emenda Constitucional n.º 41/2003, porém não contava 60 anos de idade à data da aposentadoria. Entretanto, o interessado atenderia todas as exigências constantes do artigo 3.º da Emenda n.º 47/2005 (peça n.º 9) .
3.	Ao instruir o feito, a Secretaria de Fiscalização de Pessoal - Sefip - entende que o caso em análise é hipótese de revisão de ofício do Acórdão n.º 429/2015 - 1.ª Câmara, propondo o sorteio de novo relator para o feito, bem como a oitiva do interessado e do Ministério Público junto ao Tribunal (peças n.ºs 11 e 12) . 
4.	Foi promovido o sorteio eletrônico de novo Relator, havendo sido nomeado o Ministro Aroldo Cedraz (peça n.º 13) , o qual solicitou a oitiva do Parquet especializado, por meio do despacho de peça n.º 14.
5.	Ao analisarmos o caso concreto, compreendemos que os autos comportam outro encaminhamento. Consideramos que não subsiste atualmente nenhuma irregularidade a macular o Acórdão n.º 429/2015 - 1.ª Câmara e que, por consequência, não haveria fundamento para a revisão de ofício proposta pela unidade técnica.
6.	Quando foi deferida a aposentadoria ao inativo José Roberto da Silva, com fulcro no artigo 6.º da Emenda n.º 41/2003, a partir de 03/10/2007, o interessado, nascido em 1.º/09/1948, contava apenas 59 anos de idade (peça n.º 2) . Entretanto, quando o Acórdão n.º 429/2015 - 1.ª Câmara - foi exarado, o interessado já contava com mais de 60 anos de idade, havendo sido sanada a falha relativa à idade para a aposentadoria.
7.	Por esse motivo, o ato em questão foi considerado legal pela crítica automática realizada pela Sefip, pelo Ministério Público e pela 1.ª Câmara do Tribunal, à época da apreciação (peças n.ºs 3, 4 e 5) .
8.	Dessa feita, não seria cabível a revisão de ofício do Acórdão n.º 429/2015 - 1.ª Câmara.
9.	A modificação de fundamento legal da aposentadoria, suscitada pelo órgão de pessoal, com base no artigo 3.º da Emenda Constitucional n.º 47/2005, poderá ser feita por meio da publicação de ato de alteração da aposentadoria em questão em Diário Oficial da União, sendo necessária a autorização prévia do inativo, e com o posterior cadastramento de formulário de alteração da referida concessão no sistema e-Pessoal, a ser apreciado pela Corte de Contas.
10.	Por todo o exposto, com as vênias de estilo por divergir do encaminhamento proposto pela Sefip às peças n.ºs 11 e 12, esta representante do Ministério Público opina pela devolução dos autos ao Ministro Relator, com a proposição:
10.1. de que não é cabível a revisão de ofício do Acórdão n.º 429/2015 - 1.ª Câmara, que considerou legal o ato de aposentadoria de José Roberto da Silva (CPF n.º XXX.009.281-XX) ;
10.2. de que se oriente a Superintendência Estadual da Funasa no Estado de Mato Grosso do Sul no sentido de que a modificação do fundamento legal da aposentadoria do inativo José Roberto da Silva para o artigo 3.º da Emenda Constitucional n.º 47/2005 poderá ser realizada por intermédio de ato de alteração, sujeito à concordância do inativo, a ser publicado em Diário Oficial da União e deve ser encaminhada à apreciação pela Corte de Contas, pelo sistema e-Pessoal."
É o Relatório.

não há.

Procuradora-Geral Cristina Machado da Costa e Silva.

PROPOSTA DE REVISÃO DE OFÍCIO. APOSENTADORIA. ALTERAÇÃO DE FUNDAMENTO LEGAL. REQUISITO DE IDADE MÍNIMA NÃO ATENDIDO. SANADA FALHA RELATIVA À IDADE. LEGALIDADE DO ATO. NÃO CABIMENTO DA REVISÃO. POSSIBILIDADE DE ALTERAÇÃO DE FUNDAMENTO POR PUBLICAÇÃO NO DIÁRIO OFICIAL PARA ULTERIOR EXAME DO TCU.

APOSENTADORIA (APOS)

Secretaria de Fiscalização de Pessoal (Sefip).

Trata-se de revisão de ofício do Acórdão 429/2015-TCU-Primeira Câmara, que julgou regular o ato de aposentadoria de José Roberto da Silva (CPF 112.009.281-72) , proposta pela Secretaria de Fiscalização de Pessoal (Sefip) , em virtude de ofício encaminhado pela Fundação Nacional de Saúde, solicitando autorização para alteração de fundamento legal.
2.	Conforme consignado no Relatório precedente, opinou a unidade técnica pela necessidade de revisão de ofício do Acórdão 429/2015-TCU-Primeira Câmara, que julgou regular o ato de aposentadoria de José Roberto da Silva.
3.	Já o Parquet se manifestou no sentido de que não é cabível a revisão de ofício do supramencionado acórdão e que a modificação do fundamento legal da aposentadoria do inativo José Roberto da Silva para o art. 3.º da Emenda Constitucional 47/2005 poderá ser realizada por intermédio de ato de alteração, sujeito à concordância do inativo, que deve ser publicado no Diário Oficial da União e encaminhado à apreciação pela Corte de Contas.
4.	Adoto como razão de decidir o exame do Ministério Público que atua junto ao TCU (MPTCU) , sem prejuízo das considerações a seguir.
5.	O beneficiário foi inativado com base no artigo 6.º da Emenda Constitucional 41/2003, porém sem atender ao requisito da idade de 60 anos à época da aposentadoria. Como a apreciação do ato de aposentadoria do interessado foi feita quando ele já tinha atingido a idade de 60 anos, o erro de fundamento não foi detectado naquele momento.
6.	Porém, entendo que não há nenhuma irregularidade a macular o Acórdão 429/2015-TCU-Primeira Câmara, de modo a justificar a revisão de que trata o art. 260, § 2º, do Regimento Interno do TCU. 
7.	Percebe-se que o interessado beneficiário atendia, no momento da sua aposentação, às exigências constantes do artigo 3.º da Emenda Constitucional 47/2005, também com proventos integrais, sem, portanto, qualquer efeito financeiro, razão porque entendo que a mudança do fundamento legal, neste caso, pode ser feita pela publicação de alteração de ato da aposentadoria em questão, com o posterior cadastramento do respectivo formulário no sistema e-Pessoal, que será apreciado oportunamente por esta Corte.
	Ante o exposto, VOTO por que o Tribunal acolha a minuta de Acórdão que ora submeto à deliberação deste Colegiado.
TCU, Sala das Sessões Ministro Luciano Brandão Alves de Souza, em 4 de dezembro de 2019.
AROLDO CEDRAZ 
Relator